【裁判字號】    98,訴,328
【裁判日期】    990309
【裁判案由】    偽造文書
【裁判全文】
臺灣宜蘭地方法院刑事判決               98年度訴字第328號
公  訴  人  臺灣宜蘭地方法院檢察署檢察官
被      告  庚○○
選任辯護人  郭美春律師
            陳敬穆律師
上列被告因偽造文書案件，經檢察官提起公訴（97年度偵字第34
57號），本院判決如下：
    主  文
庚○○犯行使偽造私文書罪，處有期徒刑參月，如易科罰金，以
新台幣壹仟元折算壹日，偽造之民國96年4月17日協助家國際股
份有限公司股份轉讓書壹紙沒收；又犯行使業務登載不實文書罪
，處有期徒刑貳月，如易科罰金，以新台幣壹仟元折算壹日。應
執行有期徒刑肆月，如易科罰金，以新台幣壹仟元折算壹日。偽
造之民國96年4月17日協助家國際股份有限公司股份轉讓書壹紙
沒收。
    犯 罪 事 實
一、庚○○係宜蘭縣羅東鎮○○路○段30號1樓「協助家國際股份
    有限公司」（下稱協助家公司）之負責人，戊○○之父己○○則係上述公司之股東兼董事，持有股份1500股。庚○○於
    民國96年4月間，趁坐落於宜蘭縣羅東鎮○○段884地號之土
    地及其上門牌為宜蘭縣羅東鎮○○路375號11樓之建物欲移
    轉過戶予己○○之際，自戊○○處取得己○○之印鑑章及印
    鑑證明，竟基於偽造文書並行使之犯意，於96年4月27日，
    盜蓋其持有之己○○印章，偽造96年4月17日協助家公司之
    股份轉讓書，表示己○○欲轉讓協助家公司之股份1500股予
    庚○○之夫陳振欽（另由檢察官為不起訴處分），並於96年
    4月27日持以向明信會計事務所記帳士乙○○○行使，足以
    生損害於己○○。並基於行使業務上登載不實文書之犯意，
    使不知情之乙○○○，製作屬於公司負責人庚○○業務上應
    記載之文書，即於96年4月27日上午10時召開之協助家公司
    股東臨時會議事錄上虛偽記載「出席股東計四人，代表股數
    計壹萬股」之不實內容，委託上開乙○○○於96年5月1日，
    檢附前開不實之股東臨時會議事錄，向經濟部中部辦公室申
    請變更登記而行使之，完成協助家公司改選董事監察人等議
    案，足以生損害於己○○及經濟部中部辦公室關於公司登記
    之正確性。
二、案經己○○訴由台灣宜蘭地方法院檢察署檢察官偵查起訴。
    理  由
一、按被告以外之人於審判外之言詞或書面陳述，除法律有規定
    者外，不得作為證據。證人己○○、戊○○、甲○於警詢中
    之陳述，為被告以外之人在審判外之陳述，並經被告及辯護
    人否認渠等上開陳述之證據能力，則依上開規定，證人己○○、戊○○、甲○於警詢中之陳述，無證據能力。又按被告
    以外之人於偵查中向檢察官所為之陳述，除顯有不可信之情
    況者外，得為證據，刑事訴訟法第159條之1第2項定有明文
    。證人乙○○○於偵查中之證述，業經具結，且並無顯不可
    信之情況，業經本院傳喚到庭接受詰問，而已保障被告之對
    質詰問權，本院認其於偵查中之證述有證據能力，先此敘明
    。
二、訊據被告庚○○矢口否認有上開犯行，辯稱：宜蘭縣羅東鎮
    ○○路375號11樓之土地及建物移轉登記及土地增值稅都是
    戊○○辦理，己○○之印章及印鑑證明亦均由戊○○持有，
    嗣戊○○同意將己○○之股權移轉與被告，並將印章及印鑑
    證明交付與被告辦理，至公司之登記變更事宜，向由股東全
    權委託被告辦理，並非故為不實之會議紀錄云云。
三、經查，上開犯罪事實，業據證人戊○○於偵查及本院審理時
    證述綦詳，且有土地登記申請書、股份轉讓書影本、己○○
    印章之贓物認領保管單各1份附卷可稽，並有經濟部中部辦
    公室97年11月3日經中三字第09736155050號函所附之協助家
    公司96年4月27日股東臨時會議事錄、董事會議事錄、變更
    登記表等文件影本在卷可查。
四、被告雖以前開情詞置辯，惟查：
（一）證人甲○於本院審理時固證稱：96年4月26日下午2時許，
      被告跟戊○○有在講事情。當時伊聽到戊○○在問辦理過
      戶是否需要印鑑證明，被告說當然要。不然怎麼辦過戶。
      後來被告就把己○○的印鑑證明及包含公司大小章、監察
      人印章，當著戊○○的面，交給伊，由伊交給乙○○○。
      由乙○○○蓋印章。伊拿到印章前，被告與戊○○有在處
      理房子過戶的事情，大概是在差不多前幾天的時間。伊拿
      印章去會計師事務所那邊，應該都是辦理公司股權轉讓或
      是異動的部分。在伊拿到公司的大小章、董事印章、己○○的印鑑章及印鑑證明的隔天，乙○○○傳真股份轉讓書
      資料，由被告請辛○○重新繕打後，由被告蓋完章，再由
      被告請伊將股份轉讓書送回會計師事務所內之乙○○○等
      語。依上開證述，證人甲○係由被告收受印章及印鑑證明
      後，當日攜至乙○○○處蓋章，所蓋用之文件顯非股份轉
      讓書，而股權轉讓書上己○○之印章，確係隔天由被告親
      自蓋用。從而：(1)苟甲○所見戊○○詢問過戶是否要印鑑
      證明等語，係同意己○○之股份移轉與被告，並提出己○○之印章與印鑑證明囑被告立即辦理，被告亦立即請甲○
      前去乙○○○處辦理，何以竟在當日未蓋用印章，反而要
      在隔天傳真股份轉讓書至被告公司後，再重新繕打，蓋用
      印章，再由甲○送到會計事務所。顯見證人甲○所證述內
      容，與常情不符。(2)又被告於警詢時供稱：戊○○係於96
      年4月16日在協助家公司將己○○印鑑章及印鑑證明交付
      被告等語，參見股份轉讓書上所載明之時間亦為96年4月1
      7日。然查，證人甲○於本院審理雖據檢察官反詰問時答
      稱發生之時間係在96年4月間，確實之時間因時隔太久而
      不復記憶。但證人甲○於本院確已明確證稱：有帶印章至
      乙○○○處蓋用，而證人乙○○○亦於本院證稱：確有以
      甲○所持來之己○○印章蓋用於股東臨時會議事錄上，並
      稱議事錄係依照被告委託之日期而製作，則甲○至乙○○○處蓋用議事錄之日期應係96年4月26日無誤。則據證人
      甲○上開證述，己○○印鑑章及印鑑證明應係於96年4月
      26 日由戊○○當場交付與被告，此與被告所稱係於96年4
      月16日交付等語及股份轉讓書所載日期不合，亦與證人乙○○○所稱伊係於96年4月16日以前受委任辦理股東變更
      等語不合，則證人甲○於本院審理時所為關於「目睹戊○○詢問過戶是否需要印鑑證明，並交付被告己○○印鑑章
      及印鑑證明與被告」之陳述，是否與戊○○同意為股權讓
      與有關，應屬有疑。況查，證人甲○於本院審理時亦證述
      ，被告於股份轉讓書蓋用印章時，戊○○並不在場，伊亦
      不記得被告在交付印章與伊時有提到是為了辦理股權移轉
      事宜等語。是甲○上開證述，不足為被告有利之認定。
（二）證人乙○○○證稱：伊為被告公司製作經濟部所要求的文
      件，包括申請書，股東臨時會議事錄、董事會議事錄、董
      事會議簽到簿，伊是根據被告所述，製作上開送件報表，
      96年4月26日下午當天蓋完後，印章就被拿回被告公司。
      伊於96年4月16日以後某日，受委任辦理股東變更，辦理
      股東變更的期間，並無見過戊○○，變更登記完成幾天後
      ，戊○○有到事務所問伊有沒有變更，伊沒有告知戊○○
      ，也沒有將資料給戊○○看。辦理股權轉讓的事，戊○○
      不知道，因為她後來才來問等語。經核，亦與戊○○所證
      確未同意被告辦理股權轉讓乙事相符。
（三）另證人即被告公司職員丙○○稱：對戊○○是否曾向被告
      表示請乙○○○辦理股權移轉過戶之事並無印象，好像知
      道被告與戊○○有吵架，講很大聲，但內容不清楚。有聽
      到過戶，但是什麼過戶亦不清楚。是被告主張證人丙○○
      聽聞戊○○同意股權讓與云云，亦不足採。況依證人丙○○之證述，被告與戊○○曾就過戶之事發生爭吵，足以佐
      證戊○○絕非欣然同意過戶之事。
（四）又被告於警詢時供稱：戊○○以其父己○○名義向被告購
      買羅東鎮○○路375號11樓之土地及房屋時，伊將所有之
      房屋、土地所有權狀、印鑑章及印鑑證明等資料交付與戊○○前往地政事務所辦理過戶云云，於本院審理時亦稱：
      前開土地移轉登記係伊與戊○○2人一同前往辦理云云。
      惟據前開土地登記申請書所載，本件辦理土地移轉登記之
      人為被告，且被告並代理己○○辦理，核與戊○○所證上
      開土地移轉登記係被告辦理等情節相符，而被告上開辯解
      則與事實不合。
（五）再查，土地登記申請書是96年4月25日由羅東地政事務所
      收件（所有權移轉登記現值申請書收件日期為96年4月13
      日），於96年4月26日撤件，有上開土地登記申請書及宜
      蘭縣羅東地政事務所土地登記案件駁回通知書稿在卷可查
      ，依上開通知書稿可知，撤件時有蓋用被告之印章，原申
      請書件亦發還被告，由被告於96年4月26日收領等記錄甚
      明。被告雖辯稱撤件是被告與戊○○2人一同前往辦理，
      與上開通知書稿之紀錄不合。證人即羅東地政事務所徐玉
      惠到庭雖證述撤件時必須買賣雙方本人，惟亦證稱伊不知
      可否代理等語，是並無證據證明戊○○確有到場辦理撤件
      ，被告所辯，亦不足採。從而，戊○○所證被告與己○○
      上開不動產移轉之撤件，戊○○並未參與，被告並因而持
      有己○○之印章及印鑑證明，應屬可信。
（六）復且，被告就戊○○何以同意移轉己○○名義下之1500股
      與被告，未能提出具體理由，僅辯稱戊○○不想做了及戊○○使公司蒙受罰款之損失云云。惟上開股權非無價值之
      物，此觀被告及戊○○均稱被告首度購買5000股股權時，
      係支付200萬之對價即明。是本件有關1500股之移轉，自
      無毫無對價之理。至被告所稱公司蒙受罰款之損失，係如
      何可歸責於戊○○，或戊○○如何因此同意移轉該1500股
      與被告，則未據提出反證相佐，僅徒憑被告空言，難以採
      信。
（七）末查，戊○○或己○○既均未同意轉讓該1500股與被告，
      被告據此使乙○○○製作股東臨時會議事錄等內容之文件
      ，以辦理股東變更事項，無論是否受有其他股東之授權，
      均屬不實，被告主張協助家公司向來受股東授權製作會議
      紀錄及公司變更登記事實云云，並舉證人丁○○、癸○○
      、壬○○於本院之證述相佐，均無解於被告製作業務上不
      實文書之事實。綜上，事證明確，被告犯行均應堪認定。
五、核被告所為，係犯刑法第216條、第210條之行使偽造私文書
    罪及同法第216條、第215條之行使業務上登載不實文書罪。
    其盜蓋印文係偽造私文書之部分行為，不另論罪。被告使不
    知情之乙○○○行使業務上登記不實文書，為間接正犯。被
    告偽造文書及製作業務上不實文書後，復持以行使，其偽造
    之低度行為為行使之高度行為吸收，僅論以行使偽造文書罪
    。被告所犯上開2罪，犯意各別，行為互殊，應予分論併罰
    。爰審酌被告偽造文書之動機、目的、手段、情節、其品性
    、生活狀況、智識程度非低、犯罪對告訴人所生之損害非鉅
    ，及犯罪後並未彌補告訴人之損害而未見悔意態度等一切情
    狀，分別量處如主文所示之刑，並諭知易科罰金之折算標準
    ，及定其應執行刑及諭知易科罰金之折算標準。偽造之股份
    轉讓書1紙，為犯罪所生之物，爰依刑法第38條第1項第3款
    沒收。
據上論斷，應依刑事訴訟法第299條第1項前段，刑法210條、第
215條、第216條、第41條第1項前段、第51條第5款、第38條第1
項第3款，刑法施行法第1條之1第1項、第2項前段判決如主文。
本案經檢察官張立言到庭執行職務
中    華    民    國    99    年    3     月    9     日
                  刑事第三庭  審判長法  官  黃永勝
                                    法  官  陳映佐
                                    法  官  謝佩玲
以上正本證明與原本無異。
如不服本判決應於收受本判決後10日內向本院提出上訴書狀，並
應敘述具體理由。若未敘述理由者，應於上訴期間屆滿後20日內
向本院補提理由書狀（均須按他造當事人之人數附繕本）。
                                    書記官  李玉雲
中    華    民    國    99    年    3     月    9     日
附錄本案論罪科刑法條全文：
中華民國刑法第210條
偽造、變造私文書，足以生損害於公眾或他人者，處5年以下有
期徒刑。
中華民國刑法第215條
從事業務之人，明知為不實之事項，而登載於其業務上作成之文
書，足以生損害於公眾或他人者，處3年以下有期徒刑、拘役或5
百元以下罰金。
中華民國刑法第216條
行使第210條至第215條之文書者，依偽造、變造文書或登載不實
事項或使登載不實事項之規定處斷。

司法院資訊處製作；財團法人民間司法改革基金會備份。
